【裁判字號】    96,上,345
【裁判日期】    971231
【裁判案由】    清償借款
【裁判全文】
臺灣高等法院臺中分院民事判決           96年度上字第345號
上  訴  人  己○○
訴訟代理人  徐明珠律師
複代理人    洪瑞霙律師
被上訴人    丁○○○○(原幸一之繼承人)
            丙○○○(原幸一之繼承人)
            甲○○○(原幸一之繼承人)
            乙○○○(原幸一之繼承人)
            戊○○○(原幸一之繼承人)
            庚○○○(原幸一之繼承人)
前列六人共同
訴訟代理人  蔣志明律師
複代理人    楊榮富律師
複代理人    陳俊偉律師
上列當事人間清償借款事件，上訴人對於中華民國96年 7月31日
臺灣臺中地方法院94年度訴字第2513號第一審判決提起上訴，本
院於中華民國97年12月24日言詞辯論終結，判決如下：
    主  文
上訴駁回。
第二審訴訟費用由上訴人負擔。
    事實及理由
一、被上訴人起訴主張：
(一)、被上訴人為日本國籍之人，上訴人則為中華民國國籍之人，
    被上訴人與上訴人之母劉素是同胞兄妹。原幸一家族暨
    日本三興泵浦（株）會社（下稱三興公司）當初係要來台設
    立一個資本額為新台幣800 萬元之股份有限公司，因聽信上
    訴人所謂外人投資，須有台灣人股東之言，故由正式管道匯
    入相當於新台幣600 萬元之日幣，另委由上訴人自日本帶回
    日幣1,000萬元（相當於新台幣200萬元），借用台灣人之名
    義登記為股東。該日幣 1,000萬元之投資款既是要借台灣人
    名義為股東，自不可能由為股東名義之台灣人出資，而應由
    原幸一家族出資，但為證明新台幣 200萬元係由原幸一
    家族所出資之事實，只得將新台幣 200萬元借予經手人即上
    訴人，攜回台灣供作股款之用。準此上訴人於80年12月 9日
    在日本國大阪市取款日幣 1,000萬元時，親自書立「借款證
    明書」，並蓋用印章。上訴人將被上訴人匯入之新台幣 600
    萬元，其中一半用於購買劉素等人虛偽之股份，另一半用
    以增資原來資本額已被虛偽灌水為新台幣 500萬元之三浦精
    機股份有限公司（下稱三浦公司），在形式上製造一個資本
    額為新台幣800 萬元之假象，以符合原幸一家族與日本三
    興公司實際出資新台幣800 萬元，此亦是上訴人未將其自日
    本私下帶回之日幣 1,000萬元投資入款於三浦公司之原因。
    上開日幣1,000萬借款，嗣經被上訴人於86年2月27日以台中
    法院郵局第1093號存證信函，催告上訴人文到 7日內，返還
    上開借款，上訴人於86年 2月28日收受上開存證信函，惟上
    訴人置之不理，迄今仍分文未付。
(二)、本件被上訴人為日本人，因此本件具有涉外因素，屬涉外民
    事事件。被上訴人係依借貸之債之法律關係，請求上訴人返
    還借款及其遲延利息，且因兩造間並無任何意思表示定其應
    適用之法律，且國籍復屬不同，自應以行為地法即借款地之
    日本法律為準據法。
(三)、又按當事人未定返還期限者，貸與人得定相當期限，催告返
    還，日本民法第 591條定有明文。又附有利息之債權，除另
    有意思表示外，其利率為年息5%，日本民法第 404條亦規定
    甚明。本件借款未定返還期限，依上開日本民法之規定，原
    告自得定相當期限催告上訴人返還，是以被上訴人於86年 2
    月27日寄發存證信函，催告上訴人返還上開借款，自屬合法
    ，上訴人自86年 2月28日收受上開存證信函後，即負有返還
    之義務，原告自得請求上訴人返還上開借款，暨自86年3月8
    日起至清償日止，按年息5%計算遲延之利息。
(四)、又按無法律上之原因，因他人財產或勞務而受有利益，致他
    人受有損失，於其利益存在之限度內，負返還之義務，日本
    民法第703條定有明文。經查前揭1,000萬元日幣（以當時匯
    率計相當於新台幣 200萬元）係上訴人向被上訴人取得，原
    擬以之用台灣人即上訴人之母劉素等人之名義，投資三浦
    公司為股東，詎上訴人將該款自日本帶回台灣後，並未以之
    投資於三浦公司，致被上訴人之子乙○○○開始經營三浦公
    司時，股本記載為新台幣800萬元，其中新台幣200萬元之股
    份即登記在己○○、李月香、劉素、張基正等台灣人名下
    ，惟三浦公司之銀行存款，卻只有自日本正式匯入相當於新
    台幣600萬元，未見該新台幣200萬元之股本金。嗣己○○、
    李月香、劉素、張基正等 4人請求乙○○○返還前開以彼
    等名義登記之股票，經三審於93年 9月23日裁判己○○、李
    月香、劉素、張基正等 4人勝訴確定，至此被上訴人以己
    ○○、李月香、劉素、張基正等 4人名義登記之股票，亦
    無法終局保有，而致生損害。準此，上訴人既未將 1,000萬
    元日幣投資於三浦公司，而受有利益，致被上訴人受有損害
    ，依前揭規定，被上訴人亦得請求上訴人返還 1,000萬元日
    幣。爰求為判決上訴人應給付被上訴人日幣 1,000萬元，及
    自86年3月8日起至清償日止，按週年利率5%計算之利息，及
    供擔保，准為宣告假執行之判決（原審判決上訴人應給付被
    上訴人日幣1,000萬元，及自89年11月9日起至清償日止按年
    息百分之 5計算之利息，並駁回被上訴人其餘之請求。上訴
    人就敗訴部分提起上訴，被上訴人則未就其敗訴部分提起上
    訴，該部分業已確定）。
二、上訴人則以：
(一)、兩造均通曉中文及日文，上開借款證明書雖係於日本書立，
    惟全文以中文書寫，載有新台幣之幣值及中華民國之日期，
    借款目的為供上訴人在台灣投資三浦公司增資之用，且以上
    訴人投資台灣之三浦公司若有獲利時為清償期，綜觀全文，
    兩造應有默示選定中華民國法律為適用法律之合意。被上訴
    人嗣後又以「台中市○○路○段149號10樓之 1」寄發存證信
    函要求清償，現復至中華民國法院提起本件訴訟，亦見兩造
    當時確有默示適用中華民國法律之意。是本件應以中華民國
    法律為準據法，被上訴人指稱應適用日本法云云，並無理由
    。
(二)、被上訴人主張已交付借款日幣 1,000萬元予上訴人之事實，
    係屬有利於被上訴人之事實，被上訴人自應負舉證責任。今
    查，被上訴人自始僅舉訴外人飴矢江以子於台中地方法院87
    年度易字第3036號刑事案件中證詞為證據，欲證明上揭已交
    付借款此一事實。惟查，兩造書立借款證明書之時，訴外人
    飴矢江以子並未在場。次查，被上訴人如既交付上訴人日幣
    1,000 萬元，何以不自日本匯款至台灣己○○帳戶，而要上
    訴人親自至日本拿取？徒增不便及風險；且訴外人飴矢江以
    子就1,000萬日幣，僅提出原告於80年9月10日自日本金融機
    構提領日幣510萬元及同年12月 2日提領日幣200萬元之資料
    ，金額共710萬元日幣，與被上訴人所稱之1,000萬元日幣金
    額不符；再依訴外人飴矢江以子前揭證言，被上訴人就其於
    80年12月9日所交付上訴人之日幣1,000萬元，係分 3次交給
    飴矢江以子，第1次於80年9 月10日前交付日幣300萬元，第
    2次於80年9月10日交付日幣510萬元，第3次於80年12月 2日
    交付日幣200萬元，被上訴人就其交付上訴人之1,000萬元日
    幣竟分三次提領現金寄放在飴矢江以子處，且於數月前即提
    領，飴矢江以子未將 1,000萬日幣巨額款項寄回金融機構，
    反而放在自己身上數月之久等候上訴人前來日本拿取，均有
    違常情。上訴人係80年9月4日出境赴日，同月 7日入境台灣
    ，80年12月 6日出境赴日，同月11日入境台灣，因此被上訴
    人委由飴矢江以子於80年9月10日提領日幣510萬元，當時上
    訴人已離開日本回台灣，被上訴人竟於上訴人在日本之期間
    未提領現金交付上訴人，反而於上訴人離開日本後始提領現
    金要交付上訴人，豈符常情？又80年12月 2日上訴人人仍在
    台灣，同月 6日始入境日本，被上訴人理應在上訴人入境日
    本後才提領現金，被上訴人竟先提領等候上訴人前來，與常
    情亦有違。飴矢江以子之證言諸多違反常情已如上述，其證
    言自難採信。被上訴人復無提出其他證據以供證明其主張之
    事實，則被上訴人空言主張已交付借款日幣 1,000萬元云云
    ，自不可採。
(三)、退步言之，縱認被上訴人確有交付日幣 1,000萬元予上訴人
    ，則被上訴人是否可隨時請求上訴人返還上揭借款？今查，
    上訴人書立之借款證明書中載明「．．做為投資三浦精機股
    份有限公司股本金之用，俟爾後經營獲利，如數償還」等語
    ，由上開借款證明書內容之文意可知，上訴人借款係為投資
    三浦公司之用，需待上訴人經營三浦公司獲利後，再如數償
    還借款。因此兩造間縱使確實存在消費借貸契約，然此消費
    借貸契約之清償期係附有條件即需待上訴人經營三浦公司獲
    利後，方負清償借款之責。惟查，被上訴人提起本訴請求上
    訴人返還借款，然皆未舉證證明上訴人經營三浦公司有所獲
    利，則兩造約定之清償條件尚未成就，被上訴人自不得持借
    款證明書請求上訴人返還借款日幣1,000萬元。
(四)、被上訴人復又主張上訴人無法律上原因受有日幣 1,000萬元
    之利益，致被上訴人受有損害，被上訴人得請求上訴人返還
    不當得利日幣 1,000萬元云云。惟查，被上訴人自始未將借
    款日幣1,000萬元交付予上訴人，上訴人並未受有日幣1,000
    萬元之利益，被上訴人亦未受有任何損害，上訴人自無構成
    不當得利之可言。次查，縱認被上訴人確有交付日幣 1,000
    萬元予上訴人，依被上訴人主張兩造間係消費借貸法律關係
    ，足見上訴人取得日幣 1,000萬元之法律上原因為消費借貸
    法律關係，上訴人取得日幣 1,000萬元自屬有法律上原因，
    被上訴人既依消費借貸法律關係請求上訴人返還借款，卻又
    主張上訴人取得日幣 1,000萬元無法律上原因，被上訴人前
    後主張自相矛盾無法並存，上訴人自無構成不當得利之可能
    。
三、下列事實為兩造所不爭，堪信為真，並得採為判決基礎：
(一)、上訴人於80年12月 9日至被上訴人擔任會長之大阪三興泵浦
    製作所立具系爭借款證明書。
(二)、被上訴人於86年2月27日寄發存證信函，催告上訴人於7日內
    返還系爭借款，上訴人於86年 2月28日收受上開存證信函。
四、至被上訴人主張本件應以行為地法即日本法律為準據法，及
    上訴人應返還借貸、或不當得利款日幣 1,000萬元本息，則
    為上訴人否認，並以前詞抗辯，是本件爭點為：(一)、被上訴
    人請求返還借款及不當得利，應適用之準據法為日本法律或
    我國法律？(二)被上訴人依借貸之法律關係，請求上訴人返還
    借款 1,000萬元日幣本息，是否有理由？(三)被上訴人依不當
    得利之法律關係，請求上訴人返還不當得利款 1,000萬元日
    幣本息，是否有理由？經查：
(一)、被上訴人請求返還借款及不當得利，應適用之準據法為日本
    法律或我國法律？
  (1)按「法律行為發生債之關係者，其成立要件及效力，依當事
    人意思定其應適用之法律。當事人意思不明時，同國籍者依
    其本國法，國籍不同者依行為地法，行為地不同者以發要約
    通知地為行為地，如相對人於承諾時不知其發要約通知地者
    ，以要約人之住所地視為行為地。前項行為地，如兼跨二國
    以上或不屬於任何國家時，依履行地法」，涉外民事法律適
    用法第 6條定有明文。本件被上訴人主張兩造間成立消費借
    貸契約，係屬法律行為發生債之關係者，兩造並無合意定其
    應適用之法律，且被上訴人為日本國籍，上訴人為中華民國
    國籍，國籍不同，依前揭說明，其成立要件及效力，自應適
    用行為地法。本件「借款證明書」係在日本所簽訂之事實，
    為兩造所不爭執，且被上訴人主張借款日幣 1,000萬元係在
    日本國交付，其行為地為日本國，揆諸前開法條規定，被上
    訴人請求返借款，自應適用日本國法律。上訴人抗辯本件借
    款證明書係以中文書寫，認兩造當時應有默示合意適用中華
    民國法律之意思，自應適用中華民國法律等語，為其個人臆
    測之詞，並無可採。
  (2)又「按關於由無因管理、不當得利或其他法律事實而生之債
    ，依事實發生地法」，涉外民事法律適用法第 8條亦定有明
    文。本件被上訴人主張上訴人於日本國所收受之日幣 1,000
    萬元係不當得利款，是本件不當得利法律關係之事實發生地
    亦為日本國，揆諸前開法條規定，被上訴人請求返還不當得
    利款，亦應適用日本國法律。
(二)、被上訴人依借貸關係，請求上訴人返還借款 1,000萬元本息
    ，是否有理由？
  (1)按日本民法第 587條規定：「消費借貸，因當事人之一方約
    定以種類、品質及數量相同之物返還於相對人，由其受取金
    錢或其他之物而生效力」。我國民法第 474條則規定：「稱
    消費借貸者，謂當事人一方移轉金錢或其他代替物之所有權
    於他方，而約定他方以種類、品質、數量相同之物返還之契
    約」，日本民法與我國民法關於消費借貸規定之文字雖不盡
    相同，惟關於消費借貸契約之成立要件須移轉借用物之所有
    權予他方一節，則並無不同（參見松崗久和著民法特別講義
    ．債權各論），是兩造間是否有日幣 1,000萬元之借貸關係
      存在，即應依上開法條及說明審究，合先明。
  (2)經查，本件被上訴人主張原幸一家族要在台灣新設一個資
    本額為新台幣 800萬元之股份有限公司，因聽信上訴人所謂
    外人投資，須有台灣人名義登記為股東之言，除由正式管道
    匯入相當於新台幣 600萬元之日幣，另委由上訴人自日本帶
    回日幣1,000萬元（相當於新台幣200萬元），借用台灣人之
    名義登記為股東，上開日幣 1,000萬元之投資款既是要借台
    灣人名義為股東，自不可能由為股東名義之台灣人出資，而
    應由原幸一家族出資，但為證明日幣 1,000萬元係由原
    幸一家族所出資之事實，只得將日幣 1,000萬元出借予經手
    人即上訴人，攜回台灣供作股款之用，準此上訴人於80年12
    月9日在日本國大阪市取款日幣1,000萬元時，親自書立「借
    款證明書」（見原審卷第 3頁），並蓋用印章等語。依其上
    開主張，被上訴人之被繼承人原幸一將日幣 1,000萬元交
    付上訴人之目的，係作為原幸一出資之股款，系爭款項仍
    為原幸一所有，僅係借用上訴人之名義登記為股東，並由
    上訴人經手，而上訴人書立之上開「借款證明書」雖記載為
    借款，為其真意係為證明上開 1,000萬元係原幸一出資之
    事實，足認原幸一交付日幣 1,000萬元予上訴人，並非基
    於出借日幣 1,000萬元予上訴人之意思，亦無將該款之所有
    權移轉予上訴人之意思，是依被上訴人主張及前開法條規定
    ，自難認原幸一與上訴人間就日幣 1,000萬元有成立借貸
    契約之合意。
  (3)再查，依系爭借款證明書記載：「茲向日本國原幸一先生
    借款：日本國幣：壹仟萬丹整，折合新台幣計：貳佰萬元整
    ，做為投資三浦精機股份有限公司股本金之用，俟爾後經營
    獲利，如數償還，特立此書證明」等語以觀，係約定俟三浦
    公司經營獲利，如數償還款項等語，如系爭 1,000萬元日幣
    係借款，則貸與人如何使用該借款及以該款經營之公司是否
    獲利，均與出借人無關，自無將借款用途及獲利與否等情記
    載在上開借款證明書之必要，益證系爭款項係原幸一之出
    資款，而非借款，是本件被上訴人主張原幸一將日幣1,00
    0 萬元交付上訴人，由上訴人經手攜回台灣，上訴人因而出
    具借款證明書，認該日幣 1,000萬元係借款等語，自不足採
    。
  (4)綜上所述，原幸一交付上開日幣 1,000萬元、上訴人受領
    該日幣1,000萬元時，既無移轉日幣1,000萬元所有權予上訴
    人之意思合致，是本件無論係依日本國民法第 587條規定，
    或依我國民法第474條規定，原幸一與上訴人間就該1,000
    萬元日幣均無成立借貸契約可言，是被上訴人主張上訴人積
    欠原幸一日幣 1,000萬元借款未還，基於借貸之法律關係
    ，請求上訴人返還日幣1,000萬元，即屬無據，不應准許。
(三)、被上訴人依不當得利之法律關係，請求上訴人返還不當得利
    款 1,000萬元本息，是否有理由部分：按本件被上訴人主張
    上訴人向原幸一取得日幣 1,000萬元日幣，原係供為以台
    灣人名義投資三浦公司之用，詎上訴人並未將之投資在三浦
    公司，上訴人因而受有上開日幣 1,000萬元之利益，並致被
    上訴人受有日幣 1,000萬元之損害等語，業經上訴人否認，
    並以上訴人於80年12月上旬前往日本時，被上訴人要求上訴
    人先書立借款證明書，並表示於上訴人返台後會將日幣1,00
    0 萬元匯至台灣予上訴人，惟被上訴人並未匯款等語抗辯。
    是本件應予審究者為，上訴人有無收受上開日幣 1,000萬元
    ，被上訴人主張上訴人收受上開日幣 1,000萬元為不當得利
    ，是否有理由？經查：
  (1)本件上訴人於80年12月 9日在被上訴人擔任會長之大阪三興
    泵浦製作所，立具上開借款證明書之事實，為兩造所不爭執
    ，堪信為真，已見前述。參以證人飴矢江以子於台灣台中地
    方法院（下稱台中地院）87年度易字第3036號刑事侵占案件
    審理時證稱：「（法官問：借錢的時間、地點、用途？）借
    錢做何用途我不清楚，時間是在平成 3年12月間，在大阪公
    司的會客室內，當時會客室內有會長原幸一，我及己○○
    3人在場」、「日幣1,000萬元，是以現金交付」、「（法官
    問：有無辦法提出在日本提領一千萬元日幣借於己○○之證
    據？）這部分原幸一有交付我一份資料，在1991年 9月10
    日提領日幣510萬元，12月 2日提領日幣200萬元」、「當初
    是由會長交給我300萬元，後來說要800萬元，才又提領了51
    0萬元，後來又說要1,000 萬元，才又提領了200萬元，然後
    己○○如何將錢帶回台灣我不知道，他離開辦公室時，是把
    錢放在西裝外套口袋及內面口袋、西裝長褲口袋及保暖腹袋
    」、「當初是原幸一說己○○會來拿 300萬元，錢先放在
    我這邊，後來又說要800萬元，我提領了510萬元，也是放在
    我這邊，後來又說要1,000萬元，我才又提領了200萬元」、
    「（除了9月10日及12月2日提領 2次之外，你還有無幫原
    幸一提領錢給己○○？）日期不記得了，還有1次是500萬元
    」、「己○○跟我拿紙張、寫好借條後，又跟我借印泥蓋章
    完後，將它交給原幸一」、「是我拿著 1,000萬元現金進
    入會客室，放在己○○與原幸一 2人對面坐的桌子中間」
    等語，業經原審調閱台中地院87年度易字第3036號刑事卷宗
    查明屬實（見該卷第145、146、147 頁，上開刑事案卷業已
    銷燬，有台灣台中地方法院97年12月8日中檢輝檔字第14454
    3號函一份在本院卷為佐，見本院卷第 95頁），並有載明上
    開證言之本院91年度上字第291 號民事判決書影本、飴矢江
    以子在前開刑事案卷作證筆錄影本各一份在原審卷為證（見
    原審卷第36正反面、第80、292 頁），本院審酌飴矢江以子
    對於如何交付上開日幣1,000 萬元之細節證述甚詳，足認確
    有其事，上訴人雖抗辯證人飴矢江以子為原幸一開設公司
    之員工，且為前開證詞時並未具結，其內容不實等語，核為
    其個人臆測之詞，既未能舉證證明飴矢江以子之證詞不實在
    ，其抗辯自不足採，應認飴矢江以子前開證詞為可採。
  (2)再查，原幸一於西元1991年（民國80年）9月4日於其個人
    489118號帳戶，存入日幣3,132萬2,593元，80年9月9日分別
    以乙○○○名義匯出日幣1,463萬1,310元（其中日幣11,310
    元為匯費），以甲○○○名義匯款日幣1,044萬9,220元（其
    中日幣9,220 元為匯費）至台灣，故80年9月9日該帳戶存款
    餘額為日幣626萬 8,059元，已不足1,000萬元，嗣80年11月
    29日朝日生命保險匯入日幣341萬212元，方可湊足日幣1,00
    0萬元之事實，有上海商業儲蓄銀行匯款水單影本2紙、原
    幸一所有489118號帳戶交易明細表及譯文對照表附在原審卷
    為證（見原審卷第248、249頁），堪信為真。上訴人雖抗辯
    其於80年9月4日赴日，9月7日回台，原幸一委由飴矢江以
    子於80年9月10日提領日幣510萬元，當時上訴人已離開日本
    ，原幸一未於上訴人在日本之期間提領，竟於上訴人離開
    日本後始領款，而原幸一就交付上訴人之日幣 1,000萬元
    ，竟係分為 3次提領，並寄放飴矢江以子處，且於數月前即
    先予提領後放在身上數月之久，等候上訴人前來日本拿取等
    情，違反常理，飴矢江以子之證詞並不可採信云云。惟上訴
    人於80年9月4日至9月7日停留於日本期間，原幸一因匯款
    至台灣，以至於存款數不足日幣 1,000萬元，自無從提領日
    幣 1,000萬元予上訴人，是原幸一未於上訴人停留日本期
    間提領日幣 1,000萬元予上訴人，難謂有何不符常情之處。
    而日幣 1,000萬元現金如一次提領，數目不少，原幸一因
    而先分三次提領現款，並放置於辦公室之保險箱內（依證人
    飴矢江以子之證詞，並非由飴矢江以子將該現金放置在其身
    上），亦無違反常情之處。況依原幸一名義之489118號帳
    戶交易明細表所示，原幸一於91年9月10日係領出日幣510
    萬元，於91年12月3日係領出200萬元等情，亦核與證人飴矢
    江以子證述情節相符，是自難以原幸一未一次提領日幣1,
    000 萬元，即遽認飴矢江以子之證詞為不可採，附此明。
  (3)上訴人另辯稱何以原幸一不由日本匯款日幣 1,000萬元至
    台灣予上訴人，而要在日本交付上訴人日幣 1,000萬元，徒
    增風險，足認被上訴人主張不可採等語，惟上訴人就上開抗
    辯並未舉證以實其說，該部分僅為上訴人臆測之詞，難謂可
    採。本院另審酌原幸一投資三浦公司相當於新台幣 600萬
    元之日幣，係由正式管道匯入該款一節，足認原幸一亦知
    悉以匯款之方式交付款項之方式風險較小，惟因本件依被上
    訴人主張得知，系爭日幣 1,000萬元並非以原幸一名義投
    資，而係借用上訴人之母劉素等人名義投資，與前開相當
    於新台幣 600萬元之日幣係以日本人名義投資不同，堪信
    原幸一未依前例以匯款之方式交付日幣 1,000萬元，顯係因
    兩筆投資名義人不同，為免留下記錄之故，乃以現金交付上
    訴人日幣1,000萬元，上訴人上開抗辯，並無可採。
  (4)綜上所述，並審酌上訴人就上開借款證明書係其所書寫及簽
    名蓋章之事實並不爭執等情，及上訴人若未收受上開日幣1,
    000 萬元，豈會無故出具借款證明書予原幸一收執，堪認
    被上訴人主張上訴人有收受上開日幣 1,000萬元之事實為真
    ，上訴人事後否認收受上開日幣1,000萬元，自無可採。
  (5)按日本民法第 703條規定：「有人無法律上原因，因他人之
    財產或勞務而受利益，致他人受損失者，於其利益現存之限
    度內，負返還之義務」。所謂無法律上之原因而受利益，就
    受損害人之給付情形而言，對給付原因之欠缺，目的之不能
    達到，亦屬給付原因欠缺形態之一種，即給付原因初固有效
    存在，然因其他障礙不能達到目的者亦屬之。原幸一給付
    日幣 1,000萬元予上訴人，其目的係借用台灣人名義投資三
    浦公司之股金，惟上訴人否認取得日幣 1,000萬元，亦否認
    有借用劉素等台灣人名義投資之事實，參以原幸一之子
    乙○○○開始經營三浦公司時，該公司帳冊之股本及轉帳傳
    票雖記載為新台幣800萬元，惟其中200萬元之股份係登記為
    上訴人己○○、李月香、劉素、張基正等人（下稱己○○
    等四人）名下，且三浦公司之銀行存款亦只有由日本正匯入
    相當於新台幣600萬元之存款，而無本件相當新台幣200元（
    即日幣 1,000萬元）之存款，己○○等四人因而訴請乙○○
    ○返還前開以其四人名義登記之股票（相當新台幣 200萬元
    部分股票），經最高法院於93年 9月23日判決乙○○○應返
    還股票予己○○等四人一節，有台灣台中地方法院90年度訴
    字第2656號、本院91年度上字第291 號、最高法院93年度台
    上字第1960號民事判決在原審卷為佐（見原審卷第 128-167
    頁），己○○等四人既訴請將上開股票返還，足認上訴人己
    ○○並未將上開日幣 1,000萬元作為原幸一投資之用，始
    會認為該部分股票並非原幸一投資而所有，原幸一給付
    上訴人日幣 1,000萬元作為投資之目的顯已無法達到，是被
    上訴人主張上訴人取得日幣 1,000萬元為無法律上原因，且
    因上訴人未依被上訴人指示而投資致其本身受有利益，而被
    上訴人為原幸一之繼承人，因上訴人無法律上原因取得日
    幣 1,000萬元而受有利益，致被上訴人受有損害，依日本民
    法不當得利規定，請求上訴人返還日幣 1,000萬元，即屬有
    據，應予准許。再按日本民法第169 條規定：「一年或不及
    一年，以給付金錢或其他物為標的之債權，因五年間不行使
    而消滅」，故不當得利之利息請求權，其消滅時效為 5年。
    被上訴人起訴請求上訴人給付自86年3月8日起算不當得利之
    利息，經上訴人為時效抗辯，則被上訴人僅得請求自94年11
    月8日提起本件訴訟往前回溯5年，即自89年11月 9日起算之
    利息，併予明。是被上訴人依不當得利之法律關係，請求
    上訴人給付日幣1,000萬元，並自89年11月9日起至清償日止
    ，按年息百分之5計算之法定遲延利息，為有理由。
四、綜上所述，被上訴人依借貸關係請求上訴人給付日幣 1,000
    萬元本息，為無理由。依不當得利之法律關係請求日幣1,00
    0萬元，及自89年11月9日起至清償日止按年息百分之 5計算
    之法定遲延利息，核屬有據，已如前述。從而，被上訴人請
    求上訴人返還不當得利款日幣1,000萬，及自89年11月9日起
    至清償日止按年息百分之5 計算之法定遲延利息，為有理由
    ，應予准許。原審因而就上開應予准許部分，為上訴人敗訴
    判決，並依兩造陳明，分別酌定相當供擔保金額為准免假執
    行之宣告，核無不合。上訴論旨指摘原判決此部分不當，求
    予廢棄改判，為無理由，應予駁回。
五、本件事實已臻明確，兩造其餘攻擊防禦及證據調查，經審酌
    後，認均對本件判決結果不生影響，勿庸一一論列，併此敘
    明。
據上論結，依民事訴訟法第449條第1項、第78條，判決如主文。
中    華    民    國    97    年    12    月    31    日
                  民事第六庭    審判長法  官  袁再興
                                      法  官  盧江陽
                                      法  官  陳賢慧
以上正本係照原本作成。
如對本判決上訴，須於收受判決送達後二十日內向本院提出上訴
書狀，其未表明上訴理由者，應於提出上訴後二十日內向本院提
出上訴理由書（須按他造人數附具繕本）。
上訴時應提出委任律師為訴訟代理人之委任狀。具有民事訴訟法
第四百六十六條之一第一項但書或第二項之情形為訴訟代理人者
，另應附具律師及格證書及釋明委任人與受任人有該條項所定關
係之釋明文書影本。
                                      書記官  吳麗琴
中    華    民    國    97    年    12    月    31    日
                                                      Ａ


司法院資訊處製作；財團法人民間司法改革基金會備份。
